【裁判字號】    89,訴,1967
【裁判日期】    891128
【裁判案由】    給付理賠金
【裁判全文】
臺灣臺南地方法院民事判決  八十九年度訴字第一九六七號
    原      告  東泰產物保險股份有限公司
    法定代理人  丙○○
    訴訟代理人  丁○○
                          送達.
    被      告  乙○○
右當事人間請求給付理賠金事件，本院判決如左：
    主      文
被告應給付原告新台幣壹佰伍拾肆萬仟佰陸拾貳元，及自民國八十九年八月二十
九日起至清償日止，按週年利率百分之五計算之利息。
訴訟費用由被告負擔。
    事      實
甲、原告方面：
  一、聲明：求為判決如主文所示。
  二、陳述：被告前向原告投保強制汽車責任保險（保險單號碼：一五０三０七Ｂ０
      八四０八一號），約定於其所有車號ＴＭ-九六三六號自小客車發生保險事故
      時，原告應依約履行保險給付義務。詎被告於前開保險有效期間內，於民國八
      十八年七月十九日五時二十五分許，酒後駕駛上開車輛行經台南縣東豐路與長
      榮路口，適被害人戴禛祥亦騎乘機車後載乘客戴邱望尼行經該處，二人不慎發
      生碰撞，被害人戴禛祥受有傷害，而其後座之人戴邱望尼則因傷重不治死亡。
      原告於被告發生事故後，業已依約賠付被害人及其受益人共計一百五十四萬三
      千三百六十二元，依兩造保險契約第五條第一項第一款及強制汽車責任險第二
      十七條第一款之規定，原告自得請求被告償還上開保險金額，為此提起本件訴
      訟。
  三、證據：提出強制汽車責任保險單條款一紙、強制汽車保險理賠計算書影本二紙
      、領款收據影本一紙、台灣台南地方法院檢察署相驗屍體證明書影本一紙及國
      立成功大學醫學院附設醫院診斷證明書影本一紙。
乙、被告方面：
  一、聲明：請求判決駁回原告之訴。
  二、陳述：被告對於酒後駕駛自小客車與被害人戴禛祥發生事故，致被害人戴禛祥
      受傷及後載之乘客戴邱望尼死亡一事均不爭執。且被告確實曾與原告簽訂強制
      汽車責任保險契約，原告並於前開事故發生後已賠付一百五十四萬三千三百六
      十二元與被害人及其家屬，但是系爭交通事故之發生，被害人戴禛祥亦有過失
      。
    理      由
一、本件原告主張：被告前向原告投保強制汽車責任保險（保險單號碼：一五０三０
    七Ｂ０八四０八一號），約定於其所有車號ＴＭ-九六三六號自小客車發生保險
    事故時，原告應依約履行保險給付義務。詎被告於前開保險有效期間內，於八十
    八年七月十九日五時二十五分許，酒後駕駛上開車輛行經台南縣東豐路與長榮路
    口，適被害人戴禛祥亦騎乘機車後載乘客戴邱望尼行經該處，二人不慎發生碰撞
    ，被害人戴禛祥受有傷害，而其後座之人戴邱望尼則因傷重不治死亡。原告於被
    告發生事故後，業已依約賠付被害人及其受益人共計一百五十四萬三千三百六十
    二元，依兩造保險契約第五條第一項第一款及強制汽車責任險第二十七條第一款
    之規定，原告自得請求被告償還上開保險金額等情。被告則以：伊對於酒後駕駛
    自小客車與被害人戴禛祥發生事故，致被害人戴禛祥受傷及後載之乘客戴邱望尼
    死亡一事均不爭執。且伊確實曾與原告簽訂強制汽車責任保險契約，原告並於前
    開事故發生後已賠付一百五十四萬三千三百六十二元與被害人及其家屬，但是系
    爭交通事故之發生，被害人戴禛祥亦有過失，不應由其負擔全部理賠金額等語，
    資為抗辯。
二、查本件原告主張前開情事，業據其提出強制汽車責任保險單條款、強制汽車保險
    理賠計算書、領款收據、台灣台南地方法院檢察署相驗屍體證明書及國立成功大
    學醫學院附設醫院診斷證明書等物件為證，且為被告到庭自認在卷。並經本院依
    職權調閱本院八十九年交訴字第七七號過失致死卷宗（含八十八年度相字第一０
    五三號、八十八年度偵字第一四０六六號及八十九年度偵字第三四八號），核閱
    無訛，堪信為真正。
三、被告雖辯稱：系爭事故之發生被害人戴禛祥亦有過失，認不應由其負全部之責云
    云。然查，責任保險之特性固係透過保險制度以減輕被保險人於保險事故發生時
    ，對於被害人之賠償責任。然為避免道德危險及被保險人之惡意行為，責任保險
    中亦約定若干除外不保之事項，於被保險人有惡意行為時，保險人得拒絕履行理
    賠義務，由惡意行為人負終局之賠償責任。本件被告前向原告投保強制汽車責任
    保險，惟因強制汽車責任保險法之主要目的在於保障汽車交通事故受害人於保險
    事故發生時能迅速受償，是以該法第一條即開宗明義規定「為使汽車交通事故所
    致體傷、殘廢或死亡之受害人，迅速獲得基本保障，並維護道路交通安全，特制
    訂本法」可知。又該法為避免道德危險、維持公序良俗及符合社會正義公道之原
    則，另於第二十七條明文規定若干除外不保之情形，並於第一款規定：「酒醉或
    吸食毒品、迷幻藥而駕車者。」保險人仍應依本法規定給付保險金，但得在給付
    金額範圍內，向加害人求償。亦即若循一般責任保險之特性，於被保險人有道德
    危險及惡意行為時，保險人得拒絕賠償，將使被害人無法迅速獲得保障，且與強
    制汽車責任險保護被害人之目的相違。故而一方面強制保險人仍須對被害人負賠
    償之義務，以保障被害人。另一方面又賦予保險人直接向加害人求償之權利，以
    平衡保險人及被保險人間之權利義務關係，使被保險人對於自己的惡意行為負終
    局賠償責任。綜上，保險人上開求償權，係基於法律規定而成立之新權利，並非
    繼受被害人之代位權利，加害人自不得以其得對抗被害人之事由對抗保險人。本
    件被告既已自承係酒後肇事，原告又已依約理賠保險金額一百五十四萬三千三百
    六十二元與被害人，縱若被害人戴禛祥就系爭事故之發生與有過失，亦無礙原告
    依據上開規定所賦予之求償權直接向加害人求償。從而，本件原告依據上開契約
    及法律規定，請求被告給付原告一百五十四萬三千三百六十二元及自八十九年八
    月二十九日起至清償日止，按週年利率百分之五計算之利息，為有理由，應予准
    許。
四、結論：本件原告之訴為有理由，依民事訴訟法第七十八條，判決如主文。
中      華      民      國    八十九    年    十一    月    二十八    日
                                臺灣臺南地方法院民事第三庭
                                            法      官  許蕙蘭
右為正本係照原本作成
如對本判決上訴，須於判決送達後廿日內向本院提出上訴狀
中      華      民      國    八十九    年     十一     月    二十八    日
                                            法院書記官  賴政安


司法院資訊處製作；財團法人民間司法改革基金會備份。
